臺灣臺北地方法院民事判決　九十一年度重訴字第一一四六號
　　原　　　告　嘉鴻營造股份有限公司
　　法定代理人　乙○○
　　法定代理人　甲○○
右當事人間給付工程款事件，本院判決如左：
    主    文
被告應給付原告新臺幣貳佰陸拾陸萬捌仟捌佰參拾陸元，並自民國九十一年五月四日
起至清償日止，按年利率百分之五計算之利息。
原告其餘之訴駁回。
訴訟費用由被告負擔四分之一，其餘由原告負擔。
本判決原告勝訴部分，於原告以新臺幣捌拾玖萬元為被告供擔保後，得執行。但被告
於假執行程序實施前，以新臺幣貳佰陸拾陸萬捌仟捌佰參拾陸元為原告預供擔保後，
得免為假執行。
原告其餘假執行之聲請駁回。
    事    實
甲、原告方面：
  一、聲明：
  （一）被告應給付原告新台幣（下同）九百七十一萬二千二百八十二元，（原告於
        九十一年十月二十九日之辯論意旨狀誤載為九百七十一萬二千二百八十元整
        ，先予敘明）並自起訴狀繕本送達翌日（即民國九十一年五月四日）起至清
        償日止，按年利率百分之五計算之利息。
  （二）被告應給付原告十一萬七千一百五十八元，並自九十一年十一月六日起至清
        償日止，按年利率百分之五計算之利息。
  （三）原告願供擔保請准宣告假執行。
  二、陳述：
  （一）原告原起訴事實主張被告未給付之工程款為三百三十一萬二千二百八十二元
        ，該筆未給付之該筆工程款之利息起算日為起訴狀繕本送達翌日（即九十一
        年五月四日）。嗣原告於九十一年十月二十九日擴張被告未給付之工程款金
        額為三百四十二萬九千四百四十元，其中經擴張之工程款十一萬七千一百五
        十八元部分，其利息起算日自九十一年十一月六日起算，合先敘明。
  （二）緣台中生活圈二號路工程附屬工程（以下稱系爭工程）主辦單位為被告，八
        十九年七月十八日由被告將系爭工程辦理公開招標，當時原告以五千六百萬
        得標，因低於底價二成，故原告於八十九年七月二十四繳交差額保證金七百
        二十萬元予被告後，被告始宣告原告得標，原告並於八十九年八月三日訂約
        時繳交履約保證金五百六十萬予被告（共計保證金為一千二百八十萬元）。
        原告隨即進場施工，並由被告依原告完成工程之進度，分段（百分之二十
        五、百分之五十）完成驗收，上開原告繳交之保證金亦因系爭工程分段完成
        驗收，已由被告退還百分之五十予原告，僅剩百分之五十即六百四十萬元尚
        由被告保留中。迄至九十年六月間，原告已完成系爭工程七成時，原告因公
        司受內外環境之影響，財務周轉發生困難，故與協力廠商於九十年六月三十
        日向被告申請辦理工程監督付款，因被告不同意，並建議原告解除（實為終
        止）系爭工程契約。原告遂於九十年七月四日函請被告准予終止系爭工程契
        約，被告於九十年七月二十七日發函同意，經雙方會同現場丈量數量，計算
        未完成數量等項目及金額，被告旋於九十年九月十九日就未完成之工程對外
        招標，由訴外人馥生營造股份有限公司（以下稱馥生公司）以一千六百二十
        萬得標並於九十一年七月十七日完工驗收。
  （三）經兩造結算後，本件原告於終止系爭工程契約前，已完工未領之工程款為三
        百四十二萬九千四百四十元，此業經被告確認在卷，該筆原告未領取之工程
        款，原告依約訴請被告給付（其中三百三十一萬二千二百八十二元部分，利
        息起算日為九十一年五月四日，其餘十一萬七千一百五十八元部分，利息起
        算日為九十一年十一月六日）。惟尚由被告保留之履約保證金及差額保證金
        共計六百四十萬元部分，該保證金之性質，依法為定金，依民法第二百四十
        九條第一項第一款之規定，應於被告履行契約時，即應返還，今系爭承攬契
        約原告已履行近七成，且該工程契約亦經兩造合意終止，則被告應返還該六
        百四十萬元。退萬步言，如被告不應依上開法條返還保證金，因系爭工程契
        約業已終止，原告即得依民法第一百七十九條之不當得利請求權請求被告返
        還上開保證金。又被告另主張原告應依約提撥之保固金七十六萬零六百零四
        元部分，被告不得逕於原告未領之工程款中抵銷，應向原告另行請求。
  三、證據：提出投標公告及投標須知、開標單、決標單、函、計算表、契約書等件
      影本為證。
乙、被告方面：
  一、聲明：駁回原告之訴及其假執行之聲請，並願供擔保請准免於宣告假執行。
  二、陳述：
  （一）系爭工程係原告自承因財務周轉困難之可歸責於原告之原因向被告申請解除
        （實為終止）契約，並由被告依系爭工程契約第二十八條第二項第一款規定
        ，由被告行使終止權。被告同意終止系爭工程契約後，對於原告尚未領取之
        工程款為三百四十二萬九千四百四十元，並不爭執，惟依系爭工程契約第二
        十四條第二項第二款約定，被告得自工程款扣留工程結算總價百分之二之保
        固金計七十六萬零六百零四元，該保固保證金本應俟保固期間屆滿後，始得
        發還與原告。惟本件因可歸責於原告之事由致系爭工程契約終止，被告依系
        爭契約第二十四條第三項第七款之約定，亦得不予發還上開七十六萬零六百
        零四元之保固保證金。
  （二）原告繳付之履約保證金及差額保證金係系爭工程契約而為，並非無法律上之
        原因，原告主張依民法第一百七十九條請求，不能成立；又系爭契約第二十
        二條已約定保證金給付退還之事由，原告主張依民法第二百四十九條請求，
        亦乏依據，更何況民法第二百四十九條規定：「定金除當事人另有訂定外，
        適用左列之規定‧‧‧二、契約因可歸責於付定金當事人之事由，致不能履
        行時，定金不得請求返還」。本件工程因可歸責原告之事由而終止，縱依上
        開民法之規定，原告亦不能請求返還。又本件工程依系爭工程契約第二十八
        條第二項第一款規定而終止，有關履約保證金及差額保證金部分，應依契約
        第二十二條第二項第四款：「乙方（即原告）依投標須知所繳納之履約保證
        金，有下列情形之一者，不予發還或擔保者應履行其擔保責任。．．．   (
        ８)．因可歸責於廠商之事由，致終止或解除契約者．． (１２)有破產或其
        他重大情事，致無法繼續履約者。．．」第六款規定：「差額保證金繳、退
        方式同履約保證金。」之規定，不能返還原告。
  三、證據：提出系爭工程契約、函、履約及差額保證金連帶保證書等件影本為證。
    理    由
壹、程序方面：
一、按訴狀送達後，原告不得將原訴變更或追加他訴，但擴張或減縮應受判決事項之
    聲明者，不在此限，民事訴訟法第二百五十五條第一項第三款定有明文。本件原
    告原起訴請求被告給付九百七十一萬二千二百八十二元，及自起訴狀繕本送達翌
    日起至清償日止，按年利率百分之五計算之利息。嗣於訴訟進行中，原告擴張訴
    之聲明第二項請求被告給付十一萬七千一百五十八元，並自九十一年十一月六日
    起至清償日止，按年利率百分之五計算之利息，原告並未變更訴訟標的，僅為擴
    張應受判決事項之聲明，參酌上開規定，認原告所為訴之擴張應予准許，合先敘
    明。
二、另原告於本院九十一年十一月五日之言詞辯論期日，當庭就系爭工程契約無效部
    分之主張捨棄之（見本院卷九十一年十一月五日言詞辯論筆錄第二頁），本院就
    該部分，即無庸審酌之必要，一併敘明。
貳、實體方面：
一、本件原告主張：（一）系爭工程之主辦單位為被告，八十九年七月十八日由被告
    對外公開招標，原告以五千六百萬得標，八十九年七月二十四由原告繳交差額保
    證金七百二十萬元予被告後，兩造於八十九年八月三日簽訂系爭工程契約，原告
    並於訂約時繳付履約保證金五百六十萬。原告隨即進場施工，上開共計一千二百
    八十萬元之保證金，由被告依原告完成工程之進度，分段於原告完成百分之二十
    五、百分之五十，由被告完成驗收後，已由被告退還百分之五十予原告，僅剩百
    分之五十即六百四十萬元尚由被告保留中。迄至九十年六月止，原告完成工程七
    成時，原告因財務周轉發生困難，遂於九十年七月四日函請被告准予終止系爭工
    程契約，被告於九十年七月二十七日發函同意終止，並經兩造會同現場丈量數量
    ，計算未完成數量等項目及金額，由被告於九十年九月十九日就未完成之工程對
    外招標，訴外人馥生公司以一千六百二十萬得標，並於九十一年七月十七日完工
    驗收。（二）經兩造結算後，本件原告於終止系爭承攬契約前，已完工未領之工
    程款為三百四十二萬九千四百四十元，此部分工程款，被告應依約給付。惟尚由
    被告保留之履約保證金及差額保證金共計六百四十萬元部分，該保證金之性質為
    定金，應於原告履行契約時，由被告返還，今系爭工程契約原告已履行近七成，
    且該工程契約亦經兩造合意終止，則被告應返還上開保證金。縱被告不應依定金
    性質之法律關係返還上開保證金，因系爭工程契約業已終止，原告即得依民法第
    一百七十九條之規定，請求被告返還之。另被告主張原告應依約提撥之保固金七
    十六萬零六百零四元部分，被告不得逕與原告未領之工程款中抵銷，應向原告另
    行請求等語。
二、被告則以：（一）系爭工程係原告自承因財務周轉困難之可歸責於原告之原因向
    被告申請終止系爭契約，並由被告依系爭承攬契約第二十八條第二項第一款規定
    ，由被告行使終止權。被告同意終止系爭工程後，對於原告尚未領取之工程款三
    百四十二萬九千四百四十元，被告並不爭執，惟依系爭契約第二十四條第二項第
    二款約定，被告得自工程款扣留工程結算總價百分之二之保固金計七十六萬零六
    百零四元，該保固保證金本應俟保固期間屆滿後，始得發還與原告。惟本件因可
    歸責於原告之事由致系爭承攬契約終止，被告依系爭契約第二十四條第三項第七
    款之約定，亦得不須發還上開七十六萬零六百零四元之保固保證金。（二）原告
    繳付之履約保證金及差額保證金係依兩造之契約而為，被告持有並非無法律上之
    原因，原告主張依民法第一百七十九條請求，不能成立；又系爭契約第二十二條
    已約定保證金給付退還之事由，原告主張依民法第二百四十九條請求，亦乏依據
    ，更何況本件工程因可歸責原告事由而終止，原告亦不能請求返還等語置辯。
三、本件經民事訴訟法第二百七十一條準用第二百七十條之一第一項第三款之規定，
    整理並協議簡化爭點及不爭執點後，兩造同意就言詞辯論時所整理並協議簡化之
    爭點及不爭執點為辯論（見本院卷九十一年十一月五日言詞辯論筆錄第二、三頁
    ），則依新修正之民事訴訟法規定，本院僅就兩造協議簡化之爭點及不爭執點為
    審究。查被告於八十九年七月十八日就位於台中縣烏日鄉，工程名稱為「台中生
    活圈二號路工程附屬工程」之系爭工程對外招標，經原告以五千六百萬元得標，
    因低於底價二成，故原告於八十九年七月二十四繳交差額保證金七百二十萬元予
    被告後，被告宣告原告得標，兩造於八十九年八月三日簽訂系爭工程契約，原告
    並於訂約時繳交履約保證金五百六十萬元。上開繳付之保證金共計一千二百八十
    萬元，由被告依原告完成工程之進度，分段於完成百分之二十五及百分之五十時
    ，經被告驗收後，已由被告退還百分之五十與原告，僅剩百分之五十即六百四十
    萬元尚由被告保留中。迄至九十年六月時，原告已完成工程七成時，原告因公司
    財務周轉發生困難，原告遂於九十年七月四日函請被告准予終止系爭工程契約，
    被告於九十年七月二十七日發函同意，經雙方會同現場丈量數量，計算未完成數
    量等項目及金額，被告旋於九十年九月十九日就未完成之工程對外招標，由訴外
    人馥生公司以一千六百二十萬得標並於九十一年七月十七日完工驗收。兩造於終
    止系爭契約時，經被告確認，原告於終止契約前完成之工程，結算工程款後，尚
    有三百四十二萬九千四百四十元尚未領取，而原告依約經提撥之保固金為七十六
    萬零六百零四元等情，為兩造所不爭執，並有原告提出之投標公告及投標須知、
    開標單、決標單、函、計算表、契約書等件影本附卷為證，堪信為真實。則本件
    經兩造協議後之爭點為（一）系爭工程契約尚餘之履約保證金及差額保證金六百
    四十萬元是否應由被告返還予原告？（二）保固金七十六萬零六百零四元，是否
    應由原告給付予被告，被告得否主張該筆金額自原告未領取之工程款中扣除？
四、本件原告依系爭工程契約主張被告應給付原告三百四十二萬九千四百四十元工程
    款之事實，為被告所不爭執，並有原告提出被告於九十一年九月二十日發文之函
    件影本為證，自堪信其上開主張為真實。惟被告抗辯原告依約應提撥之保固金七
    十六萬零六百零四元，得自上開工程款中扣除，是否有據？按系爭工程契約第二
    十四條工程保固條款約定：（一）保固期限：本工程自全部完工經驗收合格日之
    次日起，除另有規定外由乙方（即原告）保固三年。（二）保固保證金：１、乙
    方為履行保固之責任，應於驗收合格後，提供按結算總價百分之二計列之保固保
    證金。凡於保固期間，如本工程一部或全部發現有損裂、坍塌、損壞功能或效益
    不符合契約規定，其非屬故意破壞或正常零附件損耗者，應由乙方依照契約圖樣
    ，在期限內負責免費無條件修復。如經通知乙方逾期不為修復者，甲方（即被告
    ）得動用保固保證金逕為處理，有不足得向乙方追償。２、主辦機關於工程完工
    後由工程款扣留工程結算總價值百分之二為保固金。俟保固金期滿後乙方即應申
    請退還等語，此有原告提出之系爭工程契約影本附卷為證，並為被告所不爭執，
    自堪信上開條款之約定為真實。查本件被告於兩造終止系爭工程契約後，經結算
    工程總價值百分之二之工程保固金為七十六萬零六百零四元，此為兩造所不爭執
    ，依前開契約條款之約定，本件系爭工程原告之保固責任為自工程全部完工經驗
    收合格次日起三年，被告依該約定，於工程完工後得由應給付工程款扣留工程結
    算總價值百分之二（即七十六萬零六百零四元）為保固金，此觀前開契約條款之
    約定自明，故本件被告抗辯原告依約應提撥之保固金七十六萬零六百零四元，得
    自上開工程款中扣除，自屬有據。至於，原告於保固期間屆滿後，得否依約請求
    被告返還該保固金，此非本件所應審究。再查，被告本應給付予原告之工程款為
    三百四十二萬九千四百四十元，經扣除七十六萬零六百零四元之保固金後，則被
    告尚應給付予原告之工程款為二百六十六萬八千八百三十六元。因本件原告原主
    張被告應給付之工程款三百四十二萬九千四百四十元，其中三百三十一萬二千二
    百八十二元部分，利息起算日為九十一年五月四日，其餘十一萬七千一百五十八
    元部分，利息起算日自九十一年十一月六日起算，經扣除保固金後，被告僅需給
    付原告二百六十六萬八千八百三十六元。因原告並未指定抵充之順序，本院依民
    法第三百二十二條之規定，以原告主張工程款十一萬元七千一百五十八元之部分
    ，先為保固金之抵扣，以為較有利於原告之認定。因此，本件原告訴請被告給付
    工程款二百六十六萬八千八百三十六元，並自九十一年五月四日起至清償日止，
    按年利率百分之五計算之利息為有理由，應予准許，逾此部分之請求，並無依據
    ，不應准許。
五、另本件原告依民法第二百四十九條第一款定金返還之規定及不當得利請求權訴請
    被告返還剩餘之差額及履約保證金共六百四十萬元等情，已為被告所否認。經查
    ，依系爭工程契約第二十二條第二項履約保證金約定：（一）乙方（即原告）應
    於訂約時繳納履約保證金。（三）工程累積計價進度達百分之二十五、五十、七
    十五時，發還相同比例之履約保證金。（六）差額保證金繳、退方式同履約保證
    金等語，此有原告提出之系爭工程契約影本附卷為證，本件原告依前開約定繳付
    保證金，並由中華商業銀行台中分行出具履約保證金五百六十萬及差額保證金七
    百二十萬之連帶保證書交付被告，嗣被告在原告工程施作進度逾百分之二十五、
    百分之五十時，依前開規定解除該銀行百分之二十五、百分之五十之責任，而退
    還共計六百四十萬元之保證金予原告之事實，為兩造所不爭執，並據被告提出履
    約及差額保證金連帶保證書影本在卷為證，自堪信為真實。系爭工程契約既對於
    履約保證金及差額保證金之繳付及退還方法於系爭工程契約第二十二條明文約定
    ，則原告關於請求被告返還履約保證金及差額保證金，應悉依上開規定行使之，
    惟原告依民法第二百四十九條第一款請求被告返還保六百四十萬元之保證金，自
    非適法，不應准許。再者，本件原告因該公司財務發生困難，遂於九十年七月四
    日函請被告准予終止系爭工程契約，被告於九十年七月二十七日發函同意，經雙
    方會同現場丈量數量，計算未完成數量等項目及金額，被告旋於九十年九月十九
    日就未完成之工程對外招標，由訴外人馥生公司以一千六百二十萬得標，並於九
    十一年七月十七日完工驗收，為兩造所不爭執，自堪信為真實。原告因而主張系
    爭工程契約終止後，被告已無持有六百四十萬元保證金之法律依據，故以不當得
    利請求被告返還云云，惟其上開主張亦為被告所否認，並以被告係依系爭工程契
    約第二十二條第二項第四款第八點及第十二點之約定，得不予退還保證金，並非
    不當得利等語抗辯之。查系爭工程契約第二十二條履約保證金部分，第二項第四
    款約定：乙方（即原告）依投標須知所繳納之履約保證金，有下列情形之一者，
    不予發還或擔保者應履行其擔保責任。．．．８因可歸責於廠商之事由，致終止
    或解除契約者．．１２有破產或其他重大情事，致無法繼續履約者。同條第六款
    約定：差額保證金繳、退方式同履約保證金等語，此為兩造所不爭執，自堪認定
    為真實。依前開契約條款之約定，履約保證金及差額保證金，如因有可歸責於原
    告之事由或原告有破產或其他重大情事致無法繼續履約者，被告得不予發還上開
    保證金，此觀上開契約條款之約定自明。而系爭工程契約之終止，悉因原告公司
    受內外在環境多重影響，財務周轉發生困難，故向被告為終止系爭工程契約之意
    思表示，此為原告自認在卷（詳起訴狀），則原告因財務周轉發生困難，而與被
    告為終止系爭工程契約之意思表示，應堪認符合前開條款所約定之有其他重大情
    事，致無法繼續履約之約定，被告自得依前開約定不予退還履約保證金及差額保
    證金，非屬不當得利，被告所為之上開抗辯，應堪採信。原告主張被告應依不當
    得利之規定，退還六百四十萬之保證金云云，亦無依據，不應准許。
六、從而，原告依系爭工程契約請求被告給付工程款二百六十六萬八千八百三十六元
    ，並自九十一年五月四日（起訴狀繕本送達翌日）起至清償日止，按年利率百分
    之五計算之利息部分，要無不合，應予准許，逾此部分之請求，即屬無據，應予
    駁回。
七、兩造分別陳明願供擔保，分別請求假執行或免為假執行，就原告勝訴部分，經核
    均無不合，爰分別酌定相當之擔保金額，併予准許之。至原告敗訴部分，其假執
    行之聲請已失所附麗，應併予駁回之。
八、本件為判決之基礎已臻明確，兩造其餘攻擊防禦方法，核與判決基礎無影響，即
    無再予審酌之必要，附此敘明之。
結論：本件原告之訴為一部有理由，一部無理由，依民事訴訟法第七十九條但書、第
三百九十條第二項、第三百九十二條，判決如主文。
中　　　華　　　民　　　國　　九十一　　年　　十一　　月　　　十九　　　日
　　　　　　　　　　　　　　　　　　民事第二庭法　　　官　洪純莉
右為正本係照原本作成
如對本判決上訴，須於判決送達後廿日內向本院提出上訴狀
中　　　華　　　民　　　國　　九十一　　年　　十一　　月　　　十九　　　日
　　　　　　　　　　　　　　　　　　　　　　　法院書記官　黃慧怡
